最高法院刑事判決　　　　　　九十四年度台上字第四六四三號
　　上　訴　人　甲○○
　　　　　　　　　　　　之1、.
上列上訴人因貪污案件，不服台灣高等法院台中分院中華民國九
十四年五月十二日第二審更審判決（九十二年度重上更(二)字第二
九一號，起訴案號：台灣台中地方法院檢察署八十五年度偵字第
一八０三０號），提起上訴，本院判決如下：
    主  文
上訴駁回。
    理  由
按刑事訴訟法第三百七十七條規定，上訴於第三審法院，非以判
決違背法令為理由，不得為之。是提起第三審上訴，應以原判決
違背法令為理由，係屬法定要件。如果上訴理由狀並未依據卷內
訴訟資料，具體指摘原判決不適用何種法則或如何適用不當，或
所指摘原判決違法情事，顯與法律規定得為第三審上訴理由之違
法情形，不相適合時，均應認其上訴為違背法律上之程式，予以
駁回。本件上訴人甲○○上訴意旨略稱：(一)、證人李兆泰、詹媛
旭、吳安全等三人若無虛構誣陷、偽證，何以於民國八十五年六
月五日、六月十三日及八十六年一月二十七日檢察官偵訊中坦承
之前不利上訴人之供述為虛構，事實上係李兆泰向詹媛旭借了新
台幣（下同）五十五萬元及支付五萬元之律師費用。又八十五年
八月九日李兆泰與上訴人對質時，亦坦承之前不利上訴人之證言
為誣陷。上開訊問日期前後，李兆泰根本無任何入境紀錄，故其
於九十三年三月二十九日所稱：「在檢察官偵訊自白誣陷，係因
入境下飛機時，遭調查站拘提、偵訊，伊不願再作證」云云，亦
與事實不符，為不可採，原審就此未予詳查、說明，顯屬違法。
(二)、檢察官僅憑前述證人於法務部調查局彰化縣調查站（下稱彰
化縣調查站）不利上訴人之指述而起訴上訴人收受賄賂，但彰化
縣調查站調查員蕭潤武製作證人筆錄時並未錄音，此已不合規定
，且亦無雙方通聯紀錄或其他人證、物證可資佐證，足見李兆泰
於偵訊時所稱：伊為彰化縣調查站線民五、六年，奉命接近上訴
人，伊在調查站之筆錄是基於應付心理，伊根本未與上訴人談過
金錢之事，亦無經手金錢，兩次筆錄是彰化縣調查站寫好筆錄再
讓伊簽名，應屬實可採。又李兆泰自白稱：八十四年七月十四日
伊搭機返台，下機後即遭法務部調查局台北市調查處（下稱台北
市調查處）人員拘提為疲勞訊問六、七小時云云，核與其入出境
紀錄相符，此違法取得之筆錄，亦不得據為不利上訴人之認定。
(三)、公訴人指稱：上訴人不在台中市林肯大廈十一樓自宅內秘密
受賄，反而帶李兆泰前往同棟大樓七樓陳姓住戶內家裡打麻將時
，公然收賄二十萬元，而有多人耳聞目睹云云，如非杜撰，為何
檢、調人員竟找不到該七樓之陳姓人士住家？又證人吳安全雖稱
：其交付李兆泰之六十萬元係其七十七年核貸之款項，但何以貸
款後未使用該款？何以其嗣又翻供稱：其從未交任何款項予李兆
泰，李兆泰亦稱：伊從未收受吳安全交付之金錢，上開不合情理
之情事，原審未予調查，自屬違法，懇請調查，還上訴人之清白
。(四)、原判決採信李兆泰片面所稱：上訴人以十萬元之賭債，而
免除李兆泰所未交齊之十萬元賄款之供述，然上訴人如有此事，
何需再簽發七十九年四月十五日到期，付款人台灣土地銀行西台
中分行，面額十萬元之支票交付李兆泰兌現，李兆泰如有行賄能
力，何需於打牌賭輸後，用達摩古畫一幅及清朝響碗一個向上訴
人質借十五萬元，並在八十五年八月九日在台灣台北地方法院檢
察署檢察官偵查中，當面指正上訴人記憶錯誤，而稱：七十九年
四月十五日之支票，係上訴人賭輸所交付，伊向上訴人借過幾萬
元，都有還等語，足證李兆泰所稱以賭債抵付賄款云云，係完全
虛構，原審就此不予調查、說明，自屬違法。(五)、究竟何人交付
六十萬元予李兆泰，吳安全有無交付六十萬元或一百四十萬元予
李兆泰，詹媛旭有無交六十萬元行賄款予李兆泰，李兆泰、詹媛
旭、吳安全三人前後所述並不一致；吳水源就有無耳聞詹媛旭行
賄之事，前後供詞亦不一致，原審就上開事項從不調查，亦有調
查未盡之違法。(六)、上訴人提出之與李兆泰間之長途電話錄音帶
及其譯文，可證明李兆泰不利上訴人之證言係虛構誣陷，李兆泰
於電話中已堅決否認曾行賄上訴人，並言及其曾向詹媛旭調借現
金之事，上訴人於偵審中請求就此予以詳查，原審未予審究，有
調查未盡之違法，懇請明確調查。(七)、黃金豹於七十九年二月二
日已交保在外，然李兆泰猶誣陷稱：伊於七十九年二月七、八日
再拿三十萬元給上訴人，上訴人擬於下次開庭時核准黃金豹交保
云云，足見其所述有重大瑕疵，原審就此從不調查，亦有未當。
(八)、原判決事實欄記載李兆泰於七十九年農曆過年前行賄二十萬
元，吳水源才於七十九年一月二十四日獲交保，過年後某日再行
賄四十萬云云。但原判決理由欄卻引用李兆泰於彰化縣調查站訊
問時所稱其於七十九年春節除夕前即已付清六十萬元，吳水源才
獲交保之證詞，顯有判決理由矛盾之違法。(九)、原判決認定李兆
泰第一次向上訴人行賄之地點在上訴人之住處即台中市林肯大廈
十一樓，已變更起訴書所指之地點即該大樓七樓陳姓人士住處，
原判決未說明為何變更認定地點之理由，有理由不備之違法。(十)
、李兆泰指稱上訴人一次索賄二百萬元，經討價還價，才降為一
百四十萬元，即吳水源部分六十萬元，黃金豹部分八十萬元云云
。原審未予詳查，而片面採信李兆泰虛構之詞，認其中六十萬元
部分屬實，八十萬元部分為虛構，為割裂之取捨，又未說明其取
捨之理由，自有理由不備之違法。(十一)、上訴人於審理吳水源等人
竊盜案件時，認吳水源係犯故買贓物罪，並非公訴人所指之竊盜
罪，因不能變更起訴法條而依故買贓物罪判刑，因而為吳水源無
罪之諭知；黃金豹部分則依偽造文書罪判刑，吳水源因而予以交
保，並無違法。原審未詳查上開判決書內容及上訴人審理案件之
經過，而以李兆泰挾怨誣陷之詞，臆測上訴人承辦上開案件涉嫌
收賄，顯有理由不備之違法。(十二)、李兆泰、詹媛旭誣陷上訴人之
詞，前後矛盾，與事實並不相符，台灣高等法院台中分院竟以其
二人無自入於罪之理，而判決其二人行賄罪，而為免刑之判決，
違背經驗及論理法則，並違反採證比例原則。(十三)、上訴人於七十
九年買汽車時，價款六十五萬元，以舊車抵付十八萬元，另貸款
四十五萬元，實際僅支付二萬元，何需向李兆泰借支二十萬元，
又上訴人打麻將賭輸李兆泰十萬元，即當場依慣例簽發三個月期
之支票支付，焉有未簽發支票或寫借據支付之理，原審就此未予
調查，難認適法。(十四)、李兆泰於彰化縣調查站指稱：上訴人購買
台中市林肯大樓十一樓房屋，貸款六、七百萬元，支出龐大，每
月耗費三十餘萬元云云。然上訴人購買該屋，價格五百十萬元，
貸款四百二十萬元，但上訴人於七十七年間出售板橋市房屋，得
款三百九十萬元，用以支付後，尚餘三百萬元，加上出租台北市
○○路、台中縣烏日鄉房屋所得租金共二十餘萬元，每月節餘十
餘萬元，何須向李兆泰借支二十萬元。原審未予調查，即片面採
信李兆泰之誣陷之詞，更謂該二十萬元係賄款，顯屬矛盾，原判
決難謂不違法等語。
惟查證據之取捨、證據證明力之判斷及事實有無之認定，為事實
審法院之職權，苟其取捨判斷與認定，並不違背經驗法則及論理
法則，即不容任意指為違法，而執為第三審適法之上訴理由。本
件原審認定上訴人有原判決所載就其所審理之台灣台中地方法院
七十八年度訴字第一四五四號被告吳水源等人竊盜案件，對於准
該案被告吳水源具保停止羈押及判決吳水源無罪之職務上行為，
收受吳水源之妻詹媛旭委請李兆泰所交付之賄款六十萬元（交保
三十萬元，判無罪三十萬元，先付二十萬元，再付三十萬元，另
十萬元以上訴人積欠李兆泰之十萬元賭債抵付）之犯行。係依憑
證人李兆泰、詹媛旭分別於台北市調查處及彰化縣調查站調查、
檢察官偵查、第一審及原審法院上訴審與更(二)審訊問時證述其等
如何行賄上訴人甚詳；證人吳安全亦證稱：伊子吳水源涉犯前述
竊盜案時，詹媛旭說要生活費及訴訟費，向伊求援六十萬元等語
。李兆泰、詹媛旭、吳安全三人前後所述及彼此間之證言，雖不
盡吻合，此或為個人記憶所及，或未為完整之陳述所致，惟對於
李兆泰、詹媛旭有行賄及吳安全有交付六十萬元供詹媛旭使用之
基本事實之陳述，則屬前後一貫，仍得資為斷罪之依據。李兆泰
、詹媛旭二人因共同交付賄賂予上訴人之犯行，亦經原審法院另
案判決有罪，並為免刑之諭知確定在案（八十八年度上更(一)字第
二九二號），其等應無自入於罪，藉以誣陷上訴人之必要。上訴
人承辦吳水源等人竊盜案件，於七十八年十一月九日訊問吳水源
後，諭令羈押吳水源，於七十九年一月二十四日諭知吳水源以七
萬元交保，上訴人於准吳水源交保前雖已收受詹媛旭請李兆泰轉
交之二十萬元賄款，然上訴人係審酌黃金豹、林利、黃文忠等人
之供述及其他物證，認吳水源係向黃金豹故買贓車，而贓物罪與
起訴之竊盜罪之基本事實不同，不得變更起訴法條，而准予具保
，故其准予具保停止羈押，應屬職務上行為之行使。另上訴人於
收受詹媛旭請李兆泰轉交之三十萬元現款及免除十萬元之賭債之
不正利益後，乃於七十九年三月九日判決吳水源無罪，該案經檢
察官上訴，亦經第二審法院維持無罪之判決確定，從而，上訴人
之判決吳水源無罪，亦係職務上行為之行使。又吳安全交付之六
十萬元係其向第一商業銀行草屯分行貸得之款，有第一商業銀行
草屯分行貸款明細表及員工消費性貸款徵信簡表在卷可憑等證據
資料，予以綜合判斷。認上訴人所為，經比較其行為時及行為後
之法律，應適用最有利於上訴人之八十一年七月十七日修正公布
施行之貪污治罪條例第五條第一項第三款之對於職務上之行為收
受賄賂罪論處。依連續犯規定加重其刑，再依上開貪污治罪條例
第七條之規定遞加其刑，於法定刑內量處其刑（有期徒刑九年九
月，褫奪公權六年），並依中華民國八十年罪犯減刑條例規定減
刑為有期徒刑六年六月，褫奪公權四年，且諭知其所得賄賂財物
新台幣五十萬元應予追繳，沒收，如全部或一部無法追繳時，以
其財產抵償之（另說明上訴人所取得免除十萬元賭債之不正利益
，毋庸為沒收之諭知），已詳其所憑證據及認定之理由。並指
駁、說明上訴人否認犯罪，所辯與前揭事證不符，何以為卸責飾
詞，為不足採信之理由；證人李兆泰、詹媛旭於八十五年間在檢
察官偵訊時雖曾否認有向上訴人行賄，詹媛旭並稱：六十萬元是
借給李兆泰云云。然此部分之供述與渠等在台北市調查處、彰化
縣調查站偵查及審理中所述不符；李兆泰嗣後於第一審及原審法
院上訴審與更(二)審時並證稱：因在前開偵查庭時，伊不願再作證
，非常不喜歡作證，才為如此回答等語，詹媛旭於原審法院上訴
審及更(二)審時，亦證稱：伊無錢才與女兒住在伊姊夫李兆泰家，
不可能有錢借李兆泰等語，故上開偵查中否認行賄之證言，與事
實不符為不可採信。上訴人所提其與李兆泰長途電話錄音帶四捲
及其譯文內容，雖顯示李兆泰於上訴人質問時稱未向上訴人行賄
，然李兆泰於第一審及原審調查時已證稱：伊知道上訴人有在錄
音，伊為應付上訴人，怕有恐嚇電話再進來，且上訴人說伊害他
，伊懷著內疚之心應付上訴人等語，足徵李兆泰於電話中所述未
行賄云云，自非實在，難據為有利上訴人之認定。吳安全之貸款
係集體辦理，於核准撥款後，擬供購屋之用，因一直未購買而暫
置家中，亦屬可能。李兆泰就第一次交付之二十萬元，究竟係直
接作為賄款，或係借款，先後所述雖不一致，然其後已陳明以在
彰化縣調查站所述距行賄時間較近，較正確，應係先約定付二十
萬元賄款，否則不會帶那麼多錢，上訴人收受二十萬元後，有說
要用來買車等語，足見李兆泰係證明該二十萬元為賄款。卷附上
訴人交予李兆泰之台灣土地銀行西台中分行面額十萬元之支票，
其發票日係七十九年四月十五日，已在李兆泰行賄時間之後，李
兆泰一再證稱此支票與行賄無關，為支付賭債等語，尚非無據。
上開事證均難據為有利上訴人之認定。另李兆泰、詹媛旭、吳安
全在彰化縣調查站製作筆錄時雖未錄音，但司法警察訊問犯罪嫌
疑人等須錄音，係八十七年一月二十一日修正公布之刑事訴訟法
方有規定，則李兆泰等人在上開調查站訊問時尚無此規定，不得
執此謂該筆錄之製作有違規定。所為論斷，均有卷存證據資料可
資覆按。從形式上觀察，並無違背法令之情形存在。上訴意旨雖
指摘原判決違法，惟查依原審向內政部警政署入出境管理局函查
所得之李兆泰入出國日期證明書所載，李兆泰曾於八十四年五月
二十四日出國，於同年七月十四日返國，返國同日即遭受台北市
調查處訊問，訊問完畢再移送台灣台北地方法院檢察署檢察官偵
訊，有上開證明書及訊問筆錄、偵查筆錄在卷可稽，故李兆泰於
九十三年三月二十九日原審調查時證稱：伊因曾在入境下飛機時
，遭調查局人員拘提、偵訊，而不願再作證，而在檢察官偵訊（
即指八十五年六月五日、六月十三日、八月九日及八十六年一月
二十七日偵訊）時陳稱伊之前不利上訴人之供述為誣陷上訴人等
語，並無與卷內資料不符之違法，原審就上訴人之入出境日期亦
已查明。上訴意旨謂李兆泰並無入境後被調查局人員拘提偵訊之
情事，原審就此未予調查為違法云云，尚有誤會，並非依據卷內
資料執為指摘之合法上訴理由。李兆泰曾指稱其第一次交付二十
萬元賄款予上訴人係在上訴人住所即台中市林肯大廈七樓某陳姓
住戶內與上訴人打麻將時交付等語，而原判決已說明該大樓七樓
四號居民蔡明竹於原審證稱：七十八年、七十九年間該大樓七樓
一號曾為洪先生所有，二號居民後來移居加拿大，三號居民為承
租者，後已搬離，現在住戶好像姓林，居民間幾乎很少聯繫等語
，其證言不能據為有利上訴人之認定。又原審函查該大樓七樓七
十九年間之住戶姓名，結果戶長分別為曾柔元、蔡明竹、陳靜如
，其中陳靜如為女性，似非李兆泰所指之牌友，無從證明七樓住
戶確有李兆泰所指之陳姓牌友，但李兆泰於原審法院上訴審已指
明其第一次行賄亦係在上訴人之住處等語，原審採信此證言，即
難執為原審所不採之李兆泰之前所稱在上開林肯大樓七樓打牌之
供述，指摘原判決違法。七十八年、七十九年間，上訴人與李兆
泰經常打麻將賭博，互有輸贏，為上訴人所不否認之事，則李兆
泰所稱於七十九年春節過後不久，以上訴人積欠李兆泰之十萬元
賭債抵付賄款，嗣又因賭博而簽發十萬元支票予李兆泰以支付賭
債等情，並不違常情，縱李兆泰曾持古畫、古碗向上訴人質借，
亦不能以此證明上訴人不可能於以十萬元賭債抵付賄款後，不會
再賭輸而簽發十萬元支票予李兆泰。上訴意旨謂李兆泰之上開證
言為不可取云云，指摘原判決採證違法，亦非合法之第三審上訴
理由。李兆泰雖曾稱其曾為黃金豹之交保，於七十九年二月七、
八日受託拿三十萬元賄款予上訴人云云，但李兆泰嗣後已否認此
事，原判決就上訴人此被訴收受賄賂部分，認不能證明上訴人犯
罪，已說明其理由，自不得再執為原判決所不採之李兆泰此部分
不利上訴人之證詞，指摘原判決為違法。又證人或告訴人之陳述
有部分前後不符，究竟何者為可採，法院仍得本其自由心證予以
斟酌，非謂一有不符或矛盾，即應認其全部均為不可採信；原判
決就李兆泰不利上訴人之指述，採信其一部分，並捨棄另一部分
，乃採證認事職權之合法行使，不得任意指為違法。原判決理由
欄係先記載李兆泰之前後證言，再說明其先後所述雖不盡相符，
但對於行賄之基本事實，除偵查中曾一度否認行賄外，但此為不
可採，其餘則屬前後一貫，應可採信之理由；故原判決理由欄雖
記載李兆泰於彰化縣調查站之證詞，但其中關於其於七十九年春
節前已付清六十萬元行賄款之證詞，為原判決所不採，並無理由
矛盾之違法可言。原判決係認上訴人於打麻將時收受李兆泰交付
之第一次行賄款二十萬元，但為掩飾犯行，而向在場者佯稱係借
款供買車之用，並非認定上訴人因急需而向李兆泰借支二十萬元
供買車或購屋之用，上訴意旨以上訴人購屋、買車時有資力，無
須向李兆泰借款云云，指摘原判決認事、採證違法，尚有誤會，
自非合法之上訴理由。原判決係採信李兆泰於原審法院上訴審之
證言，認李兆泰第一次行賄地點在上訴人台中市林肯大樓十一樓
之住宅內，而不採信李兆泰之前所稱在該大樓七樓陳姓人士住宅
內行賄之陳述，此亦係原審認事、採證職權之合法行使。又原判
決採信同一證人之部分證言時，當然排除其他部分之證言，此為
法院取捨證據法理上之當然結果，縱未於判決理由內說明捨棄他
部分證言之理由，於判決本旨亦無影響，此與判決不備理由之情
形尚有未合。上訴意旨執此指摘原判決未說明不採信在七樓交付
賄款之證言之理由為判決理由不備，自嫌誤會。至於其他上訴意
旨均係就原審已調查及依憑證據所為認事採證職權之合法行使，
及原判決已論列說明之事項，依憑己見，任意指摘為違法，並重
為事實之爭執，否認犯罪，殊與法律規定得為第三審上訴理由之
違法情形不相適合。衡以前開說明，其上訴為違背法律上之程式
，應予駁回。又第三審上訴書狀應述上訴之理由，上訴理由並
無得以引用其他文件之規定，故上訴狀第一項「沿用被告於九十
三年六月十五日、九十三年六月二十四日、九十三年十月十一日
、九十四年三月二十四日所具之聲請證據及答辯狀」之引用其他
答辯狀之記載，自難認已述理由，附此明。
據上論結，應依刑事訴訟法第三百九十五條前段，判決如主文。
中　　華　　民　　國　九十四　年　　八　　月　二十五　日
                      最高法院刑事第十庭
                          審判長法官  陳　正　庸
                                法官  賴　忠　星
                                法官  林　開　任
                                法官  林　立　華
                                法官  趙　文　淵
      本件正本證明與原本無異
                                      書  記  官
中　　華　　民　　國　九十四　年　　八　　月　三十一　日
                                                      Ｃ
